Inventaris van het archief van het Ministerie van Financiën: Generale Thesaurie: Directie Buitenlands Betalings Verkeer, 1941-1954
Nationaal Archief, Den Haag
Ministerie van Financiën: Generale Thesaurie: Directie Buitenlands Betalings Verkeer
Financiën / Buitenlands Betalings Verkeer
1941-1954
F28066
0.70 meter; 51 inventarisnummers.
Normale geschreven, getypte en gedrukte documenten, geen bijzondere handschriften.
Nationaal Archief, Den Haag
Ministerie van Financiën / Generale Thesaurie / Afdeling Geldwezen 1940-1946
Ministerie van Financiën / Generale Thesaurie / Afdeling Buitenlands Betalings Verkeer 1946-1949
Ministerie van Financiën / Generale Thesaurie / Directie Buitenlands Betalings Verkeer 1949-
Na de Tweede Wereldoorlog werd er bij het ministerie van Financiën een Afdeling Geldwezen ingesteld die op 1 juli 1946 werd opgesplitst in een afdeling binnen- en een afdeling buitenland. Deze laatste ging per 1 maart 1949 over in de Directie Buitenlands Betalings Verkeer met de volgende taken: buitenlandse financiële betrekkingen; internationaal betalingsverkeer; monetaire akkoorden; buitenlandse leningen en kredieten; deviezenbeleid; prognoses betalingsbalans; uitvoering van de overeenkomsten van Bretton Woods en herstelbetalingen. Het archief bevat informatie betreffende het Deviezenbesluit 1945, de deviezenreisbeschikkingen, exportfinanciering, de Tarwe-overeenkomst, de Marshallhulp, de Benelux en de Duits-Nederlandse betrekkingen tijdens en na de oorlog, onder meer de Treuhandverwaltung für das Deutsch-Niederländische Finanzabkommen (Tredifina).
Archiefvorming
Geschiedenis van de archiefvormer
Tot 1940 bestond de Administratie der Generale Thesaurie uit vier afdelingen, waarvan de afdelingen I t/m III waren onderverdeeld in bureaus:
Afdeling I Algemene Zaken, Bureaus: Algemene Zaken; Controle; Stichtingen en Erediensten.
Afdeling II Begrotingszaken, Bureaus: Rijksbegroting; Gemeentefinanciën; Rijksboekhouding.
Afdeling III Geldwezen, Bureaus: Financiële Zaken; Nationale Schuld.
Afdeling IV Rijksbetalingsdienst.
Medio 1945 gold de volgende organisatorische indeling:
I Afdeling Begrotingszaken, Bureaus: Inspectie der Rijksfinanciën; Rijksbegroting; Rijkshoofdboekhouding; Gemeentefinanciën.
II Afdeling Geldwezen, Bureaus: Financiële Zaken; Nationale Schuld.
III Afdeling Juridische Zaken en Bewindvoering.
IV Afdeling Economische en Sociale Zaken, Bureaus: Economische Zaken; Sociale Zaken; Oorlogsschade.
V Afdeling Ambtenarenzaken en Erediensten.
VI Afdeling Rijksbetalingsdienst.
Ingaande 1juli 1946 werd de Afdeling Geldwezen vervangen door:
I Afdeling Binnenlands Geldwezen
II Afdeling Buitenlands Betalings Verkeer
III Bureau Nationale Schuld
Per 1 maart 1949 werd de naam van de Afdeling Buitenlands Betalings Verkeer gewijzigd in: Directie Buitenlands Betalings Verkeer, belast met de volgende taken: buitenlandse financiële betrekkingen; internationaal betalingsverkeer; monetaire akkoorden; buitenlandse leningen en kredieten; deviezenbeleid; prognoses betalingsbalans; uitvoering van de overeenkomsten van Bretton Woods; herstelbetalingen.
Geschiedenis van het archiefbeheer
Tot de invoering van het dossierstelsel per 1 mei 1953 hebben de administraties en afdelingen van het Ministerie van Financiën hun archieven in beginsel geordend tot één centraal verbaalarchief.
De besluiten van de minister werden bij dit systeem chronologisch geordend op datum van afdoening en per dag afgenummerd.
Vele afdelingen hebben echter gemeend deze centrale archiefordening te moeten verlaten. Hun stukken werden, na geregistreerd te zijn in de centrale afdoeningsagenda, gelicht uit het verbaalarchief en geordend tot bundels op onderwerp. Bij de vorming van deze onderwerpsbundels heeft men een geheel willekeurige nummering toegekend aan elke nieuw gevormde eenheid.
De verwerving van het archief
Overbrenging van een overheidsarchief
Inhoud en structuur van het archief
MAISAO-WOTAP; 2.08
Selectie en vernietiging
De totale omvang van het archief bedroeg bij aanvang van de bewerking 62 m'. Tijdens de bewerking heeft vernietiging plaatsgevonden conform de lijst van te vernietigen archiefbescheiden van het Ministerie van Financiën, vastgesteld bij de beschikking van de minister van Welzijn, Volksgezondheid en Cultuur en de minister van Financiën d.d. 20-9-1983, kenmerk M.M.A./Ar-6301 II.
Het archief beslaat na bewerking 0,7 m'.
Ordening van het archief
Bij de beschrijving is de oorspronkelijke volgorde van de onderwerpsbundels aangehouden, met uitzondering van de rubriek Landendossiers, waarbij de stukken betreffende Duitsland en Engeland apart waren opgesteld.
Aanwijzingen voor de gebruiker
Openbaarheidsbeperkingen
Volledig openbaar.
Materiële beperkingen
Aanvraaginstructie
Openbare archiefstukken kunnen online worden aangevraagd en gereserveerd. U kunt dit ook via de terminals in de studiezaal van het Nationaal Archief doen. Om te kunnen reserveren dient u de volgende stappen te volgen:
U maakt een profiel aan op www.gahetna.nl, en logt vervolgens in
Via de archiefinventaris (alleen de beschrijvingen met rode nummers) selecteert u het gewenste archiefstuk door op de knop 'Reserveren' te klikken
In het volgende scherm geeft u aan op welke dag u het archiefstuk wilt inzien
Indien u zich bevindt in de studiezaal en een tafelnummer heeft ontvangen kunt u dit nummer vermelden. Als u geen tafelnummer heeft kunt u tafelnummer 777 laten staan
Vervolgens bevestigt u uw reservering door deze te versturen.
Verwant materiaal
Beschikbaarheid van kopieën
Afgescheiden archiefmateriaal
De stukken betreffende Duitsland en Engeland zijn apart opgesteld. De inventaris hiervan zal worden opgenomen in inventaris 2.08.27 van het Nationaal Archief, houdende reeds overgebrachte archieven van het Ministerie van Financiën over de periode 1918-(1940)-1953.
Verwante archieven
Het vervolg van dit archief is beschreven in toegang 2.08.51 - Ministerie van Financiën: Generale Thesaurie: Directie Buitenlands Betalings Verkeer, (1950) 1953-1965
Bijlagen
Concordans van oorspronkelijke onderwerpsnummer (rubriek) naar nieuw rubrieksnummer
Benelux 1140 12
Bretton Woods 1259 14
Centrale Economische Commissie 199 8
Deviezenbeschikking effecten 153 6
Deviezenbesluit 1945 108 1
Deviezennota 149 5
Deviezenreisbeschikkingen 108 2
Duitsland 1187 13
Engeland 382 10
European Recovery Program (Marshall) 1139 11
Europees betalingsverkeer (E.B.U.) 1260 15
Exportfinanciering 131 3
Industrialisatie 135 4
Landendossiers (m.u.v. Duitsland/Engeland) 382 9
Tarwe-overeenkomst 181 7
Beschrijving van de series en archiefbestanddelen
- Deviezenbesluit 1945, 1.
  - Ontwerp-besluit tot vaststelling van het Deviezenbesluit 1945., 1; 1 omslag
- Deviezenreisbeschikkingen, 2.
  - Beschikkingen tot respectievelijk aanvulling van de Deviezenbeschikking 1945 en wijziging van de Deviezenbeschikking 1949., 1947-1953; 2; 1 omslag
- Exportfinanciering, 3.
  - Stukken betreffende de instelling van een permanente ambtelijke commissie voor het vraagstuk van de exportfinanciering in het algemeen en van de kredietverlening aan buitenlandse opdrachtgevers in het bijzonder., 1951; 3; 1 omslag
- Industrialisatie, 4.
  - Stukken betreffende de nadere uitwerking van de nota inzake de industrialisatie van Nederland van de minister van Economische Zaken d.d. 27 augustus 1949., 1949-1950; 4; 1 omslag
- Deviezennota, 5.
  - Stukken betreffende het opstellen van een nota inzake de deviezenpositie., 1947-1951; 5; 1 omslag
- Deviezenbeschikking effecten, 6.
  - Stukken betreffende de beschikking van de ministers van Financiën; Economische Zaken; Buitenlandse Zaken; Landbouw, Visserij en Voedselvoorziening; en Overzeese Gebiedsdelen houdende voorschriften inzake binnenlandse effecten in verband met de deviezenvoorschriften en de effectenregistratie ('Deviezenbeschikking In- en Uitvoer Binnenlandse Effekten')., 1949; 6; 3 stukken
- Tarwe-overeenkomst, 7.
  - Ontwerp van wet houdende goedkeuring van de op 23 maart 1949 te Washington gesloten Internationale Tarwe Overeenkomst., 7; 1 omslag
- Centrale Economische Commissie, 8.
  - Stukken betreffende de instelling van een Centrale Economische Commissie ter advisering van de Raad voor Economische Aangelegenheden met betrekking tot de vraagstukken van het algemeen economisch en financieel regeringsbeleid., 1949-1951; 8; 1 omslag
- Landendossiers, 9.
  Duitsland (13) en Engeland (10) zijn niet in deze rubriek opgenomen.
  - Stukken betreffende het handels- en betalingsverkeer met diverse landen., 1945-1954; 9-28; 20 omslagen
    - Argentinië, 1948 - 1954, 9
    - Australië, 1948 - 1949, 10
    - België, 1945 - 1950, 11
    - Canada, 1946 - 1947, 12
    - Denemarken, 1945, 13
    - Finland, 1951 - 1952, 14
    - Frankrijk, 1945 - 1952, 15
    - Hongarije, 1947 - 1952, 16
    - Ierland, 1948 - 1951, 17
    - Israël, 1949 - 1953, 18
    - Italië, 1945 - 1952, 19
    - Noorwegen, 1945 - 1952, 20
    - Oostenrijk, 1952 - 1954, 21
    - Polen, 1948 - 1949, 22
    - Rusland, 1946 - 1951, 23
    - Spanje, 1946 - 1954, 24
    - Tsjecho-Slowakije, 1948 - 1950, 25
    - Verenigde Staten, 1951 - 1954, 26
    - Zweden, 1944 - 1947, 27
    - Zwitserland, 1946 - 1948, 28
- Engeland, 10.
  - Stukken betreffende het handels- en betalingsverkeer., 1945-1953; 29-31; 2 omslagen, 1 pak
    - Monetair akkoord, 1945 - 1953, 1 pak, 29
    - Handelsbesprekingen, 1947 - 1955, 30
    - British Military Settlement, 1947 - 1948, 31
- European Recovery Program ('Marshall'), 11.
  - Stukken betreffende de omvang en de uitvoering van de beschikbaargestelde Marshallhulp., 1947-1954; 32; 1 omslag
- Benelux, 12.
  - Stukken betreffende de financiële en monetaire politiek van de Beneluxlanden., 1948-1954; 33; 1 pak
- Duitsland, 13.
  - Stukken betreffende het handels- en betalingsverkeer., 1941-1954; 34-38; 3 omslagen, 2 pakken
    - Stukken betreffende de Treuhandverwaltung für das Deutsch-Niederländische Finanzabkommen (Tredefina), 1941 - 1951, 34
    - Stukken betreffende grensgelden (Besluitregeling in- en uitvoer Nederlands en vijandelijk geld 1944, Nr. E90), 1945 - 1954, 1 pak, 35
    - Stukken betreffende financiële- en handelsbesprekingen, 1946 - 1952, 1 pak, 36
    - Stukken betreffende de Duitse geldsanering, 1946 - 1948, 37
    - Stukken betreffende een geldelijke regeling voor de tewerkstelling van in Duitsland woonachtige Nederlanders in Nederland (grensarbeiders), 1948, 38
- Bretton Woods, 14.
  - Wet van 20 december 1945 (F 318) houdende goedkeuring tot toetreding tot de Overeenkomsten van Bretton Woods., 39; 1 omslag
  - Articles of Agreement of the International Monetary Fund., 1946 mrt. 1; 40; 1 katern
  - Articles of Agreement of the International Bank for Reconstruction and Development., 1946 mrt. 1; 41; 1 katern
  - Stukken betreffende transacties met het International Monetary Fund., 1947; 42; 1 omslag
  - Stukken betreffende de inpassing van de Overzeese Gebiedsdelen in de overeenkomsten., 1947; 43; 1 omslag
  - Ontwerp van wet houdende goedkeuring van de op 7 augustus 1947 te Washington gesloten leningsovereenkomst tussen het Koninkrijk der Nederlanden en de Internationale Bank voor Herstel en Ontwikkeling., 44; 1 omslag
  - Stukken betreffende besprekingen over de technische en administratieve aspecten van goudtransakties., 1951; 45; 5 stukken
  - Stukken betreffende een terugkoopverplichting voor het restant van het guldensbezit aan het International Monetary Fund per 30 april 1953., 1952-1953; 46; 1 omslag
- Europees betalingsverkeer, 15.
  - Stukken betreffende monetaire besprekingen te Londen, Parijs en Bazel., 1947; 47; 1 omslag
  - Ontwerp van wet tot goedkeuring van het op 16 oktober 1948 te Parijs ondertekende verdrag inzake intra-Europese betalingen en compensaties., 1948-1949; 48; 1 omslag
  - Ontwerp van wet tot goedkeuring van het op 7 september 1949 te Parijs ondertekende verdrag inzake intra-Europese betalingen en compensaties voor 1949-1950., 49; 1 omslag
  - Ontwerp van wet houdende goedkeuring van het op 19 september 1950 te Parijs ondertekende verdrag inzake oprichting van een Europese Betalings Unie., 1949-1951; 50; 1 pak
  - Aanvullende protocollen tot wijziging van het verdrag inzake oprichting van een Europese Betalings-Unie., 1953-1954; 51; 1 pak